【裁判字號】    96,訴,2295
【裁判日期】    970918
【裁判案由】    貪污等
【裁判全文】
臺灣板橋地方法院刑事判決              96年度訴字第2295號
公  訴  人  臺灣板橋地方法院檢察署檢察官
被      告  Ｊ○○
選任辯護人  鄭重文律師
上列被告因貪污等案件，經檢察官提起公訴（96年度偵字第1090
8 號），本院判決如下：
    主  文
Ｊ○○連續行使公務員明知為不實之事項，而登載於職務上所掌
之公文書，足以生損害於公眾及他人，處有期徒刑壹年貳月，減
為有期徒刑柒月，緩刑參年。
    事  實
一、Ｊ○○係臺北縣三重市錦安里第10、11屆里長，任期自民國
    87年8 月1 日起至95年7 月31日止，係依法令服務於地方自
    治團體所屬機關而具有法定職務權限之公務員，其於93、94
    年間以村里基層工作經費辦理採購核銷錦安里巡守隊之制服
    及禦寒大衣時，因將所採購之制服及禦寒大衣撥交其他經常
    執行巡邏勤務但不符合領取資格之巡守隊員或保管於里辦公
    室以備巡守隊員需要時穿著、更換，而未照章發放、據實列
    冊核銷，竟基於行使公務員明知為不實之事項而登載於職務
    上所掌公文書之概括犯意，連續為下列犯行：
  (一)、於93年12月9 日，簽報「臺北縣三重鄉鎮市錦安里基層經
      費查報動支申請表」，辦理採購15套巡守隊制服及禦寒大
      衣，於同年月27日驗收後起至同年月29日核銷期間內之某
      時，明知巡守隊員辰○○未領取該年度巡守隊制服及禦寒
      大衣，竟在其職務上所製作之「58錦安里巡守隊資料名冊
      －制服禦寒衣印領清冊」編號5 辰○○項下之「制服」及
      「禦寒大衣」欄位，盜蓋辰○○先前授權Ｊ○○刻印用以
      領取巡守隊夜點費之印章，產生「辰○○」之印文共2 枚
      ，表示辰○○已領取該年度之巡守隊制服及禦寒大衣，而
      將此不實之事項登記載於其職務上所製作之「58錦安里巡
      守隊資料名冊－制服禦寒衣印領清冊」上，Ｊ○○再將該
      記載不實之印領清冊交由不知情之錦安里里幹事宙○○據
      以填製「臺北縣三重市錦安里基層工作經費支用銷核單」
      ，並於93年12月29日向臺北縣三重市公所辦理核銷錦安里
      93年度採購巡守隊制服及禦寒大衣經費而行使之，足以生
      損害於臺北縣三重市公所對於巡守隊制服及禦寒大衣核銷
      之正確性暨辰○○。
  (二)、於94年12月14日，簽報「臺北縣三重鄉鎮市錦安里基層經
      費查報動支申請表」，辦理採購25套巡守隊制服及禦寒大
      衣後，於該日起至同年月31日核銷期間內之某時，明知巡
      守隊員丙○○、地○○、辛○○、宇○○未領取制服及禦
      寒大衣，另巡守隊員Ｂ○○、亥○○僅領得禦寒大衣而未
      領取制服，竟在其職務上所製作之「58錦安里巡守隊資料
      名冊－巡守隊制服禦寒大衣印領清冊」上丙○○（編號22
      ）、地○○（編號18）、辛○○（編號26）、宇○○（編
      號20）、Ｂ○○（編號17）、亥○○（編號27）之「具領
      人」欄位，盜蓋丙○○、地○○、辛○○、宇○○、Ｂ○○、亥○○（下稱丙○○等6 人）先前授權Ｊ○○刻印用
      以領取巡守隊夜點費之印章，產生「丙○○」等6 人之印
      文共6 枚，表示丙○○等6 人已領取該年度之巡守隊制服
      及禦寒大衣，而將此不實之事項登載於其職務上所製作之
      「58錦安里巡守隊資料名冊－制服禦寒衣印領清冊」上，
      Ｊ○○再將該記載不實之印領清冊交由不知情之錦安里里
      幹事宙○○據以填製「臺北縣三重市錦安里基層工作經費
      支用銷核單」，並於94年12月31日向臺北縣三重市公所辦
      理核銷錦安里94年度採購巡守隊制服及禦寒大衣經費而行
      使之，足以生損害於臺北縣三重市公所對於巡守隊制服及
      禦寒大衣核銷之正確性暨丙○○等6 人。
二、案經法務部調查局臺北縣調查站移送臺灣板橋地方法院檢察
    署檢察官偵查起訴。
    理  由
壹、有罪部分：
  一、程序方面：
    (一)、按被告以外之人於審判外之言詞或書面陳述，除法律有
        規定者外，不得作為證據，刑事訴訟法第159 條第1 項
        定有明文，此乃傳聞證據之法則。次按傳聞法則之重要
        理論依據，在於傳聞證據未經當事人之反對詰問予以核
        實，乃予排斥，惟若當事人已放棄對原供述人之反對詰
        問權，於法院審判時表明同意該等傳聞證據可作為證據
        ，基於證據資料愈豐富，愈有助於真實發現之理念，並
        貫徹刑事訴訟法修法加重當事人進行主義之精神，確認
        當事人對於證據能力有處分權之制度，傳聞證據經當事
        人同意作為證據，法院認為適當者，亦得為證據。另當
        事人於調查證據時，對於傳聞證據表示「沒有意見」、
        「對於證據調查無意見」，而未於言詞辯論終結前聲明
        異議，應視為已有將該等傳聞證據採為證據之同意，刑
        事訴訟法第159條之5 亦規定甚明。
    (二)、查被告及其選任辯護人於本院準備程序及審理時已表明
        對於證人Ｎ○○、亥○○、Ｂ○○、甲○○、許國忠、
        宙○○、辰○○於調查員詢問時或偵查中證言之證據能
        力均無意見，且於言詞辯論終結前迄未聲明異議，依刑
        事訴訟法第159 條之5 第2 項規定，視為已同意上開證
        言具有證據能力，可作為證據，本院審酌上開證據均非
        違法取得，亦無證明力明顯過低之情形，均得採為證據
        。
  二、實體方面：
    (一)、犯罪事實之認定：
        訊據被告Ｊ○○固坦承：伊曾於上揭時地持丙○○等6
        人及辰○○之印章，分別蓋於上揭印領清冊上，並指示
        里幹事宙○○據以填製「臺北縣三重市錦安里基層工作
        經費支用銷核單」，先後向臺北縣三重市公所辦理核銷
        錦安里93、94年度採購巡守隊制服及禦寒大衣之經費，
        當時宙○○未實際參與驗收、發放之工作等情不諱，惟
        矢口否認有何行使公務員登載不實文書之犯行，並辯稱
        ：印領清冊上面之印文，伊均經過丙○○等6 人及辰○○本人之同意後始蓋用渠等印章，伊於93年間已實際發
        給辰○○巡守隊制服及禦寒大衣各1 套，於94年間亦實
        際發給亥○○、Ｂ○○巡守隊制服及禦寒大衣各1 套，
        並無於上開印領清冊登載不實之事項而行使之犯行云云
        。經查：
      １、證人辰○○於調查員詢問時及本院審理時均證稱：93
          年間伊未領取巡守隊制服及禦寒大衣，亦未授權被告
          於93年度「58錦安里巡守隊資料名冊－制服禦寒衣印
          領清冊」上蓋用伊印章等情綦詳（見偵卷第68頁背面
          、69頁及本院97年2 月19日審判筆錄第7 、8 頁）。
          證人丙○○於調查員詢問時及本院審理時亦證稱：94
          年間伊未領取巡守隊制服及禦寒大衣，亦未授權被告
          於94年度「58錦安里巡守隊資料名冊－巡守隊制服禦
          寒大衣印領清冊」上蓋用伊印章等情在卷（見偵卷第
          79頁背面及本院97年2 月19日審判筆錄第20頁）；證
          人地○○、辛○○、宇○○分別於本院審理時證稱：
          94年間伊3 人未領取巡守隊制服及禦寒大衣，亦未授
          權被告於94年度「58錦安里巡守隊資料名冊－巡守隊
          制服禦寒大衣印領清冊」上蓋用伊印章等情在卷（見
          本院97年2 月19日審判筆錄第27、28頁、本院97 年2
          月21日審判筆錄第23頁、本院97年8 月21日審判筆錄
          第6 、7 頁）；證人亥○○、Ｂ○○於調查員詢問時
          及本院審理時均證稱：94年間伊2 人僅領取禦寒大衣
          （或謂短外套）1 件，並未領取巡守隊制服1 套，亦
          未授權被告於94年度「58錦安里巡守隊資料名冊－巡
          守隊制服禦寒大衣印領清冊」上蓋用伊印章等情在卷
          （見偵卷第77頁背面、第81頁背面及本院97年2 月19
          日審判筆錄第11、39頁）。而93年12月29日「臺北縣
          三重市錦安里基層工作經費支用銷核單」所附93年度
          「58錦安里巡守隊資料名冊－制服禦寒衣印領清冊」
          編號5 辰○○項下之「制服」及「禦寒大衣」欄位卻
          有「辰○○」之印文共2 枚（見偵卷第122 至133 頁
          ），且94年12月31日「臺北縣三重市錦安里基層工作
          經費支用銷核單」所附94年度「58錦安里巡守隊資料
          名冊－巡守隊制服禦寒大衣印領清冊」上丙○○（編
          號22）、地○○（編號18）、辛○○（編號26）、宇
          ○○（編號20）、Ｂ○○（號17）、亥○○（編號27
          ）之「具領人」欄位卻有「丙○○」等6 人之印文（
          見偵卷第134 至138 頁）。被告亦自承：伊將所採購
          之制服及禦寒大衣撥交其他經常執行巡邏勤務但不符
          合領取資格之巡守隊員或保管於里辦公室以備巡守隊
          員需要時穿著、更換等情在卷。顯見被告確有上述於
          印領清冊上為不實登載之行為。
      ２、證人辰○○、Ｂ○○、Ｎ○○、丙○○、亥○○於本
          院審理時均證稱：渠等擔任巡守隊員期間曾領取夜點
          費或餐費等情在卷，證人地○○於本院審理時亦證稱
          ：被告上任里長時，因巡守隊要辦名冊等事項，伊就
          將印章交給被告等情明確（見本院97年2 月19日審判
          筆錄第27頁），證人天○○、丑○○、林啟貴、午○○○、Ｌ○○、Ｆ○○、Ｃ○○、Ｉ○○、戊○○○
          、Ｋ○○、壬○○、己○○、巳○○、Ｄ○○、癸○○、Ｈ○○、玄○○、酉○○、黃○○、乙○○、戌
          ○○、宇○○亦於本院審理時具結證稱：被告曾要求
          巡守隊員拿私章給他，或授權里長刻印章，以方便請
          領費用或物品等語（見本院97年2 月21日審判筆錄第
          8 、13頁、本院審卷第2 宗第35、38、41、47、53頁
          、第3 宗第10、11、13、21、32、36、37、39、43、
          47 、53 頁、本院97年8 月21日審判筆錄第7 頁）。
          又核對上揭93、94年度「58錦安里巡守隊資料名冊－
          制服禦寒衣印領清冊」上丙○○等6 人及辰○○之印
          文，與臺北縣三重市公所97年3 月5 日北縣重民字第
          09 70008725 號函所附錦安里93年1 月至11月、94年
          1 月至3 月之巡守隊員夜點費印領清冊影本上辰○○
          、Ｂ○○、地○○、亥○○、辛○○、宇○○等人之
          印文（見本院審卷第2 宗第112 至202 頁），兩者均
          相同。堪認被告係盜用丙○○等6 人及辰○○先前交
          付或授權被告刻印用以領取巡守隊夜點費之印章，蓋
          於上開印領清冊上。
      ３、證人宙○○於調查員詢問、檢察官偵查中及於本院審
          理時證稱：上開巡守隊員制服、禦寒大衣係由被告自
          己負責發放，但發放前必須先製作1 份印領清冊，而
          巡守隊員在領取時，必須要簽名或蓋章才能領取；上
          揭93年及94年之印領清冊係被告提供予伊，由伊製作
          「臺北縣三重市錦安里基層工作經費支用銷核單」向
          臺北縣三重市公所依法報銷，惟伊未實際辦理驗收，
          因被告向伊表示巡守隊之制服及禦寒大衣已經全部發
          放給巡守隊員，所以伊無法實際進行驗收等語（見偵
          卷第33、157 、158 頁），足認被告係利用不知情之
          里幹事宙○○以行使上揭登載不實之印領清冊。
        綜上所述，被告之辯解不足採信；本案事證明確，被告
        之犯行洵堪認定。
    (二)、論罪科刑之法律適用：
      １、按行為後法律有變更者，適用行為時之法律。但行為
          後之法律有利於行為人者，適用最有利於行為人之法
          律，刑法第2條第1 項定有明文。查被告行為後，刑
          法業於94年2 月2 日修正公布，並自95年7 月1 日起
          施行，修正後刑法第56條連續犯之規定業經刪除，此
          雖非犯罪構成要件之變更，惟顯已影響行為人刑罰之
          法律效果，自屬法律變更。被告之上開數行為，如依
          修正後之新法規定，應數罪併罰，惟依舊法連續犯之
          規定，則應以一罪論。是本件依刑法第2 條第1 項前
          項規定應適用對被告較為有利之舊法關於連續犯之規
          定。
      ２、次按印領清冊係被告依行政命令規定應行造具之文件
          ，其性質雖與一般私人收據相同，但並非由具領人製
          作，而係由該管公務員在職務上所製作者，如有登載
          不實情事，即應依公務員明知為不實事項而登載於職
          務上所掌之公文書罪論擬（參考最高法院62年台上字
          第1611號刑事判決意旨)。 本件被告於錦安里里長任
          內，以村里基層工作經費辦理採購巡守隊制服及禦寒
          大衣並發放與巡守隊員，此為里長之法定職權，而93
          、94年度「58錦安里巡守隊資料名冊－制服禦寒衣印
          領清冊」，係以里長將當年度採購之巡守隊制服及禦
          寒大衣發放與名冊內之巡守隊員之情形為其內容，為
          里長職務上所製作之文書，而印領清冊上之印文則係
          表彰該巡守隊員業已具領制服及禦寒大衣，具有一定
          之意義。是以被告明知丙○○等6 人及辰○○並未全
          數領取巡守隊制服及禦寒大衣，而逾越丙○○等6 人
          及辰○○原先授予被告得使用印章之權限範圍，擅自
          盜用丙○○等6 人及辰○○之印章蓋於上開印領清冊
          ，即屬登載明知不實事項於公文書之行為，且足以生
          損害於臺北縣三重市公所對於巡守隊制服及禦寒大衣
          核銷之正確性暨辰○○等人（按刑法偽造文書罪章，
          係在保護文書之實質真正，雖以足生損害於公眾或他
          人為要件之一，亦衹以有損害之虞為已足，有無實受
          損害，在所不問，且此所謂損害，亦不以經濟價值為
          限）。核被告為依據法令從事公務之人員，未經他人
          同意，擅自將他人之印章蓋用於其職務上所製作之公
          文書即上開印領清冊上，並持以行使之行為，均係犯
          刑法第216 條、第213 條之行使登載不實之公文書罪
          。被告盜用他人印章、登載不實公文書後進而行使，
          其盜用、登載之低度行為應為行使之高度行為所吸收
          ，不另論罪。被告先後兩次行使登載不實之公文書之
          犯行，時間緊接，犯罪構成要件相同，顯係基於概括
          之犯意反覆為之，應依修正前刑法第56條連續犯之規
          定論以一罪並加重其刑。又被告利用不知情之里幹事
          宙○○犯罪，為間接正犯。又按刑法第213 條之公務
          員明知為不實之事項而登載於職務上所掌之公文書罪
          ，係以公務員於其職務上所掌之公文書上登載不實之
          事項，為其製作公文書之手段，此與無權製作公文書
          之人擅自填載不實事項之公文書而應構成刑法第211
          條之偽造公文書罪者不同；本件被告係有權製作上開
          印領清冊之人，雖然其盜用他人印章蓋於上開印領清
          冊而記載不實之事項，亦無偽造可言，自不能以刑法
          第211 條之偽造公文書罪相繩，是起訴書認被告係犯
          刑法第216 條、第211 條之行使偽造公文書罪嫌云云
          ，容有未洽，惟其基本社會事實同一，起訴法條應予
          變更。
      ３、爰審酌被告因將所採購之制服及禦寒大衣撥交其他經
          常執行巡邏勤務但不符合領取資格之巡守隊員或保管
          於里辦公室以備巡守隊員需要時穿著、更換，而未照
          章發放、據實列冊核銷，怠忽職務，惟巡守隊員之制
          服及禦寒大衣價格不高，其行使偽造印領清冊之行為
          足以生損害於上揭遭盜用印章之巡守隊員及臺北縣三
          重市公所對於巡守隊制服、禦寒大衣核銷之正確性，
          暨被告之智識程度、犯後未坦承犯行之態度等一切情
          狀，量處有期徒刑1 年2 月。又被告之犯罪時間係在
          96年4 月24日以前，合於減刑條件，爰依中華民國96
          年罪犯減刑條例第2 條第1 項第3 款規定，減其宣告
          刑2 分之1 。末查被告前未曾受有期徒刑以上刑之宣
          告，有臺灣高等法院被告前案紀錄表1 份在卷可考，
          其經此偵審程序之教訓，當知警惕，信無再犯之虞，
          本院認所宣告之刑，以暫不執行為適當，併宣告緩刑
          3 年，以啟自新。
貳、不另為無罪諭知部分：
  一、公訴意旨略以︰被告Ｊ○○基於意圖為自己不法所有之概
      括犯意，於93年12月27日驗收後至同年月29日核銷期間某
      時，將本應發給巡守隊員辰○○之巡守隊制服及禦寒大衣
      ，以易持有為所有之方式予以侵占，計得利四千元；又於
      94年12月14日至同年月31日核銷期間某時，侵占應發給巡
      守隊員亥○○、Ｂ○○、Ｎ○○之巡守隊制服及禦寒大衣
      各1 套，合計3 套，計得利1 萬零5 百元，復在94年度「
      58錦安里巡守隊資料名冊－巡守隊制服禦寒大衣印領清冊
      」上，盜蓋巡守隊員Ｎ○○、丑○○、Ｌ○○、丁○○、
      子○○（起訴書誤載為林守正）、午○○○、戊○○○、
      Ｃ○○、寅○○、卯○○、Ｍ○○○、庚○○、戌○○、
      未○○、Ｉ○○、Ａ○○、Ｆ○○、Ｇ○○、Ｋ○○等人
      之印章，被告再持上揭偽造之印領清冊，交予不知情之宙
      ○○，向臺北縣三重市公所辦理核銷而行使之，而侵占應
      發給巡守隊員丑○○、Ｌ○○、丁○○、子○○、午○○○、戊○○○、Ｃ○○、寅○○之巡守隊制服各1 套，合
      計8 套，計得利2 萬元，並侵占應發給卯○○、地○○、
      宇○○、Ｍ○○○、丙○○、庚○○、戌○○、辛○○、
      未○○、Ｉ○○、Ａ○○、Ｆ○○、Ｇ○○、Ｋ○○等14
      人之制服、禦寒大衣。因認被告另涉犯貪污治罪條例第4
      條第1 項第1 款之侵占公有財物罪嫌及刑法第216 條、第
      211條之行使偽造公文書罪嫌云云。
  二、按犯罪事實應依證據認定之，無證據不得認定犯罪事實，
      又不能證明被告犯罪者，應諭知無罪之判決，刑事訴訟法
      第154 條第2 項、第301 條第1 項分別定有明文。次按貪
      污治罪條例第4 條第1 項第1 款之侵占公有財物罪之成立
      ，係以依據法令從事公務之人員具有意圖為自己或第三人
      不法所有之意思即其主觀上有不法所有之意圖為要件，如
      僅將保管之公有財物，撥充其他正當公務用途或開支不當
      ，不照章核銷，列冊呈報，祇屬行政違法處分，尚難認其
      有不法所有之意圖，自不能以侵占公有財物罪相繩（參考
      最高法院92年台上字第6984號判決意旨）。
  三、本件被告於偵審中始終否認有此部分之侵占公有財物及行
      使偽造文書之犯行，並辯稱：伊係經由丑○○等人之同意
      或授權而使用其等印章蓋於上開印領清冊上，並無盜用此
      部分印章之行為；又巡守隊員晚間執行巡邏勤務時須穿著
      制服或禦寒大衣，伊為使巡守隊員之服裝整齊，乃便宜行
      事，將因請假、生病而不能執行巡守勤務之巡守隊員之制
      服及禦寒大衣，轉交不符合請領資格之巡守隊員使用，或
      暫時替巡守隊員保管，待因破損需更換時再拿出來供巡守
      隊員穿著；又因巡守隊之制服及禦寒大衣屬於消耗品，不
      必辦理移交手續，因此伊所庫存之巡守隊制服及禦寒大衣
      無法辦理移交，亦不知須交由何人保管？又巡守隊制服係
      橘色，顏色過於鮮艷，伊根本不可能穿著上街，根本無侵
      占之實益，伊主觀上實無侵占公有財物之犯意等語。經查
      ：
    (一)、證人卯○○於本院審理時具結證稱：伊曾於94年間領得
        禦寒大衣，亦領得巡守隊制服，伊曾請被告刻1 個印章
        ，好像是要領取巡守隊衣服，94年度「58錦安里巡守隊
        資料名冊－巡守隊制服禦寒大衣印領清冊」上「卯○○
        」之印文係伊拿給被告蓋的等語（見本院97年2 月19日
        審判筆錄第24頁）。是公訴人認被告盜蓋卯○○之印章
        於94年度「58錦安里巡守隊資料名冊－巡守隊制服禦寒
        大衣印領清冊」上並侵占應發給卯○○之巡守隊制服及
        禦寒大衣乙節，顯屬無據。
    (二)、證人Ｍ○○○於本院審理時具結證稱：伊一開始參加巡
        守隊時即交給被告1 個印章，94年度「58錦安里巡守隊
        資料名冊－巡守隊制服禦寒大衣印領清冊」上「Ｍ○○○」之印文係伊授權被告蓋印的等語（見本院97年2 月
        19日審判筆錄第30頁）。是公訴人認被告盜蓋Ｍ○○○
        之印章於94年度「58錦安里巡守隊資料名冊－巡守隊制
        服禦寒大衣印領清冊」上並侵占應發給Ｍ○○○之巡守
        隊制服及禦寒大衣乙節，顯屬無據。
    (三)、證人庚○○於本院審理時具結證稱：伊曾交給被告1 個
        印章，授權被告使用以領取誤餐費、衣服、鞋子、褲子
        等物，94年度「58錦安里巡守隊資料名冊－巡守隊制服
        禦寒大衣印領清冊」上「庚○○」之印文係伊授權被告
        蓋印的，伊曾於4 年內領過2 套制服及禦寒大衣等語（
        見本院97 年2月19日審判筆錄第34、35頁）。是公訴人
        認被告盜蓋庚○○之印章於94年度「58錦安里巡守隊資
        料名冊－巡守隊制服禦寒大衣印領清冊」上並侵占應發
        給庚○○之巡守隊制服及禦寒大衣乙節，顯屬無據。
    (四)、證人子○○於本院審理時具結證稱：伊於94年間曾領到
        橘色制服及深藍色大衣，也曾領過禦寒大衣，94年度「
        58錦安里巡守隊資料名冊－巡守隊制服禦寒大衣印領清
        冊」上「子○○」之印文係伊親自蓋印的，其旁「子○○」之簽名亦係伊親自所寫等語（見本院97 年2月21日
        審判筆錄4 、5 頁），觀諸卷附94年度「58錦安里巡守
        隊資料名冊－巡守隊制服禦寒大衣印領清冊」上「子○○」之印文旁確有「子○○」之署名1 枚（見偵卷第57
        頁）。是公訴人認被告盜蓋子○○之印章於94年度「58
        錦安里巡守隊資料名冊－巡守隊制服禦寒大衣印領清冊
        」上並侵占應發給子○○之巡守隊制服乙節，顯屬無據
        。
    (五)、證人丑○○於本院審理時具結證稱：伊於94年間曾領到
        禦寒大衣及褲子各1 件，因伊於93年間領取之制服還很
        新，所以將其餘可領取之巡守隊制服放置在里辦公室，
        伊有授權被告使用伊之印章在94年度「58錦安里巡守隊
        資料名冊－巡守隊制服禦寒大衣印領清冊」上蓋章等語
        （見本院97年2 月21日審判筆錄第13、14頁）。是公訴
        人認被告盜蓋丑○○之印章於94年度「58錦安里巡守隊
        資料名冊－巡守隊制服禦寒大衣印領清冊」上並侵占應
        發給丑○○之巡守隊制服乙節，顯屬無據。
    (六)、證人寅○○於本院審理時具結證稱：伊曾於被告第2 屆
        里長任內領到長褲3 件及禦寒大衣1 件，因為里長好意
        表示如果以前領取之橘色上衣及外套還可以用的話，可
        以多發1 件黑色長褲，伊有授權被告使用伊之印章在94
        年度「58錦安里巡守隊資料名冊－巡守隊制服禦寒大衣
        印領清冊」上蓋章等語（見本院97年2 月21日審判筆錄
        第19、20 頁） 。是公訴人認被告盜蓋寅○○之印章於
        94年度「58錦安里巡守隊資料名冊－巡守隊制服禦寒大
        衣印領清冊」上並侵占應發給寅○○之巡守隊制服乙節
        ，顯屬無據。
    (七)、證人未○○於本院審理時具結證稱：伊於94年間曾領到
        禦寒大衣及橘色制服，伊亦授權被告使用伊之印章在94
        年度「58錦安里巡守隊資料名冊－巡守隊制服禦寒大衣
        印領清冊」上蓋章等語（見本院審卷第2 宗第28、29頁
        ）。是公訴人認被告盜蓋未○○之印章於94年度「58錦
        安里巡守隊資料名冊－巡守隊制服禦寒大衣印領清冊」
        上並侵占應發給未○○之巡守隊制服及禦寒大衣乙節，
        顯屬無據。
    (八)、證人Ａ○○於本院審理時具結證稱：伊於94年間曾領到
        巡守隊制服及禦寒大衣，伊亦授權被告使用伊之印章在
        94年度「58錦安里巡守隊資料名冊－巡守隊制服禦寒大
        衣印領清冊」上蓋章等語（見本院審卷第2 宗第32、33
        頁）。是公訴人認被告盜蓋Ａ○○之印章於94年度「58
        錦安里巡守隊資料名冊－巡守隊制服禦寒大衣印領清冊
        」上並侵占應發給Ａ○○之巡守隊制服及禦寒大衣乙節
        ，顯屬無據。
    (九)、證人午○○○於本院審理時具結證稱：伊於94年間曾領
        到禦寒大衣及褲子各1 件，至於橘色短袖、長袖等衣服
        係伊自動放棄，因為夠穿就好了，不需領那麼多，伊有
        授權被告使用伊之印章在94年度「58錦安里巡守隊資料
        名冊－巡守隊制服禦寒大衣印領清冊」上蓋章等語（見
        本院審卷第2 宗第39頁）。是公訴人認被告盜蓋午○○○之印章於94年度「58錦安里巡守隊資料名冊－巡守隊
        制服禦寒大衣印領清冊」上並侵占應發給午○○○之巡
        守隊制服乙節，顯屬無據。
    (十)、證人Ｌ○○於本院審理時具結證稱：伊有同意被告使用
        伊之印章在94年度「58錦安里巡守隊資料名冊－巡守隊
        制服禦寒大衣印領清冊」上蓋章，伊曾領到1 件禦寒大
        衣，1 套衣服，是在何年伊忘記了，被告曾叫伊再去領
        巡守隊制服，但伊說不用領，家裡還有等語（見本院審
        卷第2 宗第41、42頁）。是公訴人認被告盜蓋Ｌ○○之
        印章於94年度「58錦安里巡守隊資料名冊－巡守隊制服
        禦寒大衣印領清冊」上並侵占應發給Ｌ○○之巡守隊制
        服乙節，顯屬無據。
    (十一)、證人Ｆ○○於本院審理時具結證稱：伊母親壬○○曾領
        回巡守隊制服，伊有授權被告使用伊之印章在94年度「
        58錦安里巡守隊資料名冊－巡守隊制服禦寒大衣印領清
        冊」上蓋章等語（見本院審卷第2 宗第44、45頁）；證
        人Ｇ○○亦於本院審理時具結證稱：伊委託伊母親壬○○處理巡守隊職務，並授權被告使用伊之印章在94年度
        「58錦安里巡守隊資料名冊－巡守隊制服禦寒大衣印領
        清冊」上蓋章等語（見本院審卷第2 宗第51頁）；證人
        壬○○復於本院審理時具結證稱：伊曾於94年間幫伊兒
        子Ｇ○○、Ｆ○○領取巡守隊制服及禦寒大衣，連伊自
        己共領取3 套，伊曾授權被告使用Ｇ○○、Ｆ○○之印
        章在94年度「58錦安里巡守隊資料名冊－巡守隊制服禦
        寒大衣印領清冊」上蓋章等語（見本院審卷第3 宗第16
        至19頁）。是公訴人認被告盜蓋Ｇ○○、Ｆ○○之印章
        於94年度「58錦安里巡守隊資料名冊－巡守隊制服禦寒
        大衣印領清冊」上，並侵占應發給Ｇ○○、Ｆ○○之巡
        守隊制服及禦寒大衣乙節，顯屬無據。
    (十二)、證人Ｃ○○於本院審理時具結證稱：伊於94年間曾領到
        巡守隊制服及禦寒大衣，伊亦授權被告使用伊之印章在
        94年度「58錦安里巡守隊資料名冊－巡守隊制服禦寒大
        衣印領清冊」上蓋章等語（見本院審卷第2 宗第48頁）
        。是公訴人認被告盜蓋Ｃ○○之印章於94年度「58錦安
        里巡守隊資料名冊－巡守隊制服禦寒大衣印領清冊」上
        並侵占應發給Ｃ○○之巡守隊制服乙節，顯屬無據。
    (十三)、證人Ｉ○○於本院審理時具結證稱：伊於94年間曾領到
        禦寒大衣及褲子各1 件，至於短袖、長袖等衣服因伊93
        年已經領了1 套，已經夠用了，伊有授權被告使用伊之
        印章在94年度「58錦安里巡守隊資料名冊－巡守隊制服
        禦寒大衣印領清冊」上蓋章等語（見本院審卷第2 宗第
        54頁）。是公訴人認被告盜蓋Ｉ○○之印章於94年度「
        58錦安里巡守隊資料名冊－巡守隊制服禦寒大衣印領清
        冊」上並侵占應發給Ｉ○○之巡守隊制服及禦寒大衣乙
        節，顯屬無據。
    (十四)、證人戊○○○於本院審理時具結證稱：伊於94年間曾領
        到巡守隊制服及禦寒大衣，伊亦授權被告使用伊之印章
        在94年度「58錦安里巡守隊資料名冊－巡守隊制服禦寒
        大衣印領清冊」上蓋章等語（見本院審卷第3 宗第8 、
        9 頁）。是公訴人認被告盜蓋戊○○○之印章於94年度
        「58錦安里巡守隊資料名冊－巡守隊制服禦寒大衣印領
        清冊」上並侵占應發給戊○○○之巡守隊制服乙節，顯
        屬無據。
    (十五)、證人Ｋ○○於本院審理時具結證稱：伊曾授權被告使用
        伊之印章在94年度「58錦安里巡守隊資料名冊－巡守隊
        制服禦寒大衣印領清冊」上蓋章，伊的巡守隊勤務係由
        伊父親Ｌ○○幫忙代值，伊父親有領到巡守隊制服等語
        （見本院審卷第3 宗第11至13頁）。是公訴人認被告盜
        蓋Ｋ○○之印章於94年度「58錦安里巡守隊資料名冊－
        巡守隊制服禦寒大衣印領清冊」上並侵占應發給Ｋ○○
        之巡守隊制服及禦寒大衣乙節，顯屬無據。
    (十六)、證人戌○○於本院審理時具結證稱：伊於94年間領到禦
        寒大衣及長褲，並同意被告使用伊之印章在94年度「58
        錦安里巡守隊資料名冊－巡守隊制服禦寒大衣印領清冊
        」上蓋章，授權被告處理等語（見本院審卷第3 宗第53
        13 頁） 。是公訴人認被告盜蓋戌○○之印章於94年度
        「58錦安里巡守隊資料名冊－巡守隊制服禦寒大衣印領
        清冊」上並侵占應發給戌○○之巡守隊制服及禦寒大衣
        乙節，顯屬無據。
    (十七)、證人丁○○於本院審理時具結證稱：伊於94年間領到禦
        寒大衣及巡守隊制服1 套，並同意被告使用伊之印章在
        印領清冊上蓋章等語（見本院97年8 月21日審判筆錄第
        9 頁）。是公訴人認被告盜蓋丁○○之印章於94年度「
        58錦安里巡守隊資料名冊－巡守隊制服禦寒大衣印領清
        冊」上並侵占應發給丁○○之巡守隊制服乙節，顯屬無
        據。
    (十八)、證人Ｎ○○於調查員訊問時及本院審理時證稱：被告曾
        於95年初發給伊巡守隊制服1 套及禦寒大衣1 件等語（
        見偵卷第72頁背面及本院97年2 月19日審判筆錄第15頁
        ）。惟被告於95年初時未採購巡守隊制服及禦寒大衣，
        且94年度所採購之巡守隊制服及禦寒大衣係於94年12月
        中旬始申請動支，於同年月底始報請核銷，顯然Ｎ○○
        於95年初所領得之巡守隊制服1 套及禦寒大衣1 件，係
        被告於94年底所採購之制服及禦寒大衣。是被告實際上
        並未盜蓋Ｎ○○之印章於94年度「58錦安里巡守隊資料
        名冊－巡守隊制服禦寒大衣印領清冊」上並侵占應於94
        年間發給Ｎ○○之巡守隊制服1 套及禦寒大衣1 件，僅
        遲延數日至95年初時始發給而已。
    (十九)、證人辰○○於本院審理時具結證稱：伊於94年12月間雖
        不符合領取禦寒大衣之資格，但里長Ｊ○○仍發給伊等
        語（見本院97年2 月19日審判筆錄第7 頁）；證人亥○○於本院審理時亦具結證稱：「里長（指被告）有幫我
        多做1 件長褲，衣服沒有做，哪一年我不記得了。」（
        見本院97年2 月19日審判筆錄第40頁）；證人天○○於
        本院審理時具結證稱：「（問：94年你不符合資格，是
        否有領到制服？）有。領到橘色褲子。（問：褲子領取
        的方式？）里長太太拿到崗哨給我，就是我們那班站崗
        的時候。」、「（問：94年你有無領到禦寒大衣？）有
        。（問：94年你是否符合領取制服、禦寒大衣的資格？
        ）我不清楚。」（見本院97年2 月21日審判筆錄第8 頁
        ），觀諸卷附94年度「58錦安里巡守隊資料名冊－巡守
        隊制服禦寒大衣印領清冊」（見偵卷第57 頁） ，天○○並不在94年度領取巡守隊制服及禦寒大衣之清冊名單
        之內。證人寅○○於本院審理時亦具結證稱：伊曾於被
        告第2 屆里長任內領到長褲3 件及禦寒大衣1 件，因為
        里長好意表示如果以前領取之橘色上衣及外套還可以用
        的話，可以多發1 件黑色長褲等語（見本院97年2 月21
        日審判筆錄第19、20頁）。再參酌證人丑○○證稱：伊
        將其餘可領取之巡守隊制服放置在里辦公室等語，證人
        午○○○證稱：伊於94年間向被告表示放棄領取橘色短
        袖、長袖衣服等語，證人Ｌ○○證稱：被告曾通知伊去
        領制服，伊說不用再領了等語，證人Ｉ○○證稱：伊因
        93年間已經領了1 套制服，所以94年度未再領取短袖、
        長袖衣服等語（均如前所述）。由是可知，被告確有將
        巡守隊制服及禦寒大衣調整分配或同意更換，或視巡守
        隊員實際使用情形而發放，或因巡守隊員不願領取而暫
        時保管於里辦公室之情形。
    (二十)、證人林啟貴、壬○○、巳○○、Ｄ○○、Ｈ○○、玄○○、酉○○、申○○、黃○○、乙○○分別於本院審理
        時具結證稱：被告曾於94年間發給渠等禦寒大衣及巡守
        隊制服等語（見本院審卷第2 宗第35頁、第3 宗第16、
        20、25、37、45、47、50頁），而觀諸卷附94年度「58
        錦安里巡守隊資料名冊－巡守隊制服禦寒大衣印領清冊
        」（見偵卷第57至59頁），林啟貴、壬○○、巳○○、
        Ｄ○○、癸○○、酉○○、申○○、黃○○、乙○○均
        並不在94年度領取巡守隊制服及禦寒大衣之清冊名單之
        內，可見被告確有將巡守隊制服及禦寒大衣調配發放予
        其他不符合領取資格之巡守隊員之情形。
    、證人Ｍ○○○於本院審理時具結證稱：「（問：Ｊ○○
        有無將每次所做的制服、禦寒大衣保留下來放在里辦公
        室或其他地點？）有保留，放在里長家，因為有些人請
        假，所以把他們的制服保留下來等語（見本院97年2 月
        19日審判筆錄第32頁）；被告亦於本院審理時提出其保
        管之巡守隊橘色短袖制服襯衫25件、橘色長袖制服襯衫
        25件、橘色外套26件、黑色禦寒大衣4 件、黑色長褲4
        件、帽子25頂，另有制服4 套（每套橘色長袖、短袖、
        外套各1 件、帽子1 頂），且以上全屬新品，業經本院
        當庭勘驗明確（見本院97年2 月21日審判筆錄第10頁）
        ，並有照片9 張附卷可憑（見本院審卷第57至61頁）；
        又該巡守隊之長袖、短袖制服均係橘色，顏色鮮豔，且
        橘色衣服及帽子均繡有巡守隊之臂章，不適合一般人居
        家或外出時穿著。從而被告辯稱：伊將巡守隊制服及禦
        寒大衣保管於里辦公室以備巡守隊員需要時穿著或更換
        ，且巡守隊制服係橘色，顏色過於鮮艷，伊根本不可能
        穿著上街，並無侵占之實益等情，洵非無據。
    、證人甲○○（即繼被告Ｊ○○之後，擔任錦安里第12屆
        里長）及其夫許國忠固於調查員詢問時陳稱：Ｊ○○與
        後任里長甲○○辦理交接時，巡守隊制服及禦寒大衣不
        在三重市公所財產交接清單上等情在卷（見偵卷第66頁
        背面、第97、98頁）。惟證人宙○○於調查員詢問時及
        本院審理時證稱：因為制服及禦寒衣是消耗品，依照市
        公所的規定，不需要交接等語（見偵卷第36頁及本院97
        年8 月21日審判筆錄第13頁），證人即三重市公所書記
        江惠萍亦於調查員詢問時證稱：「因為巡守隊制服及禦
        寒大衣是消耗品，非各里財產，所以在新舊里長交接時
        不需要辦理移交。」（見偵卷第43頁）本案巡守隊之制
        服及禦寒大衣既屬消耗品，不在里長須辦理移交之財產
        清冊內，自不能因被告未主動將其保管之巡守隊制服及
        禦寒大衣交由下屆里長即甲○○保管、使用，即逕推斷
        被告有侵占該巡守隊制服及禦寒大衣之犯意。
  四、綜上所述，被告上開辯解尚堪採信；被告縱有將其所保管
      之巡守隊制服及禦寒大衣撥交其他經常執行巡邏勤務但不
      符合領取資格之巡守隊員，或同意巡守隊員更換應領取之
      制服種類，或將應發放之制服及禦寒大衣放置於里辦公室
      內以供巡守隊員穿著、更換，而未照章發放，據實列冊核
      銷，然依上開說明，其行為祇屬行政違法處分，尚難認其
      有不法所有之意圖，自不能以侵占公有財物罪相繩。此部
      分不能證明被告有盜用巡守隊員印章而於職務上登載不實
      公文書以行使之行為，亦不能證明被告有侵占巡守隊制服
      及禦寒大衣之犯行，惟因公訴意旨認此部分與前揭論罪科
      刑部分具有修正前刑法連續犯及牽連犯之裁判上一罪關係
      ，自無庸另為無罪之諭知。
據上論斷，應依刑事訴訟法第299 條第1 項前段、第300 條，刑
法第2 條第1 項前段、第216 條、第213 條、第74條第1 項第1
款、修正前刑法第56條，中華民國96年罪犯減刑條例第2 條第1
項第3 款、第7 條，判決如主文。
本案經檢察官Ｅ○○提起公訴、由檢察官張慶林到庭執行職務。
中    華    民    國    97    年    9     月    18    日
                  刑事第四庭  審判長法  官   樊季康
                                    法  官   吳幸娥
                                    法  官   劉元斐
以上正本證明與原本無異
如不服本判決應於送達後10日內向本院提出上訴狀
                                    書記官   陳秀慧
中    華    民    國    97    年    10    月    3     日
附錄本案論罪科刑法條全文：
中華民國刑法第213條
（公文書不實登載罪）
公務員明知為不實之事項，而登載於職務上所掌之公文書，足以
生損害於公眾或他人者，處1年以上7年以下有期徒刑。
中華民國刑法第216條
（行使偽造變造或登載不實之文書罪）
行使第 210 條至第 215 條之文書者，依偽造、變造文書或登載
不實事項或使登載不實事項之規定處斷。


司法院資訊處製作；財團法人民間司法改革基金會備份。
